【裁判字號】    97,台上,4853
【裁判日期】    971002
【裁判案由】    違反毒品危害防制條例
【裁判全文】
最高法院刑事判決            九十七年度台上字第四八五三號
上  訴  人  甲○○
選任辯護人  劉昌崙律師
            陳郁仁律師
上  訴  人  乙○○
上列上訴人等因違反毒品危害防制條例案件，不服台灣高等法院
中華民國九十七年七月二日第二審判決（九十七年度上訴字第一
一九五號，起訴案號：台灣桃園地方法院檢察署九十五年度偵字
第二五一四七號），提起上訴，本院判決如下：
    主  文
原判決關於甲○○部分撤銷，發回台灣高等法院。
其他上訴駁回。
    理  由
一、撤銷（即甲○○）部分：
本件原判決認定林金富（業經判處有期徒刑九年六月確定）於民
國九十五年九月間，得知友人鐘緒年（另經台灣基隆地方法院判
處有期徒刑十年）能自藥品中提煉麻黃素以製造第二級毒品甲基
安非他命（起訴書誤載安非他命，下稱甲基安非他命），竟與鐘
緒年、張嘉恩（通緝中）及上訴人甲○○共同基於犯意聯絡，由
甲○○提供資金及監督製程，再由張嘉恩與林金富在台北縣板橋
市○○路、桃園縣龜山鄉○○路等處，委請鐘緒年指導製造甲基
安非他命。自同年月二十日起，復移往林金富承租之桃園縣龜山
鄉○○路四０七號租屋處內製造甲基安非他命。而乙○○（另行
駁回上訴，詳如後述）為能償還積欠張嘉恩之債務，在張嘉恩提
議下，經由甲○○首肯後，亦與甲○○、張嘉恩及林金富共同基
於犯意聯絡，於該日起，在上開地點參與清洗用具、打掃、搬運
製造甲基安非他命之原料等行為。嗣台北縣政府警察局刑警大隊
經檢察官指揮執行通訊監察發現上情後，旋於同年月二十三日下
午七時許，在桃園縣龜山鄉○○路四０七號內，當場查獲林金富
、張嘉恩及乙○○正在製造甲基安非他命，並於同日下午七時三
十分許，將甲○○拘提到案，扣得原判決附表所示甲基安非他命
及製毒用品等情。因而維持第一審關於甲○○部分所為論處其共
同製造第二級毒品罪刑（處有期徒刑十年六月）之判決，駁回其
在第二審之上訴。固非無見。
惟查：(一)、被告以外之人於審判外之言詞或書面陳述，除法律有
規定者外，不得作為證據，九十二年二月六日修正公布，同年九
月一日起施行之刑事訴訟法第一百五十九條第一項定有明文。而
所謂法律有規定者，即包括同法第一百五十九條之一至之五所規
定傳聞證據具有證據能力之例外情形。故如欲採被告以外之人於
審判外之言詞陳述為證據時，必須於判決內扼要敘明其符合上開
何種傳聞證據例外情形之理由，否則即有違證據法則及判決不備
理由之違誤。證人即原審共同被告乙○○、林金富及同案被告鐘
緒年於警詢之供詞，係屬審判外陳述，除有法律所定傳聞例外情
形，原則上應無證據能力。原判決就乙○○、林金富及鐘緒年上
開審判外陳述，未說明究有何例外得為證據情形，徒以渠已經第
一審審理時以證人身分到庭具結陳述，並予甲○○及其選任辯護
人詰問機會，乃認乙○○、林金富及鐘緒年上開警詢中之審判外
陳述應具證據能力，而執為甲○○犯罪論據之一，所為採證即非
適法，且有判決理由不備之違誤。(二)、刑事訴訟法第一百五十九
條之三規定，被告以外之人於審判中有該條各款所列死亡、身心
障礙、滯留國外或所在不明等原因，致無法或拒絕陳述之情形之
一，而經證明其先前於調查中所為陳述「具有可信之特別情況」
，且為證明犯罪事實之存否所「必要」者，均例外地賦與證據能
力。所謂「具有可信之特別情況」，係屬「信用性」之證據能力
要件，而非「憑信性」之證據證明力，法院自應就其陳述當時之
原因、過程、內容、功能等外在環境加以觀察，以判斷其陳述是
否出於「真意」、有無違法取供等，其信用性已獲得確定保障之
特別情況，加以論斷說明其憑據。而所稱「為證明犯罪事實存否
所必要者」，係指就具體個案案情及相關卷證判斷，為發現實質
真實目的，認為除該項審判外之陳述外，已無從再就同一供述者
，取得與其上開審判外陳述之相同供述內容，倘以其他證據代替
，亦無從達到同一目的之情形而言。原判決以共同正犯張嘉恩經
第一審傳喚、拘提無著，而被通緝，復經原審傳喚無著，且甲○
○及其選任辯護人均未聲請傳喚，自未侵害甲○○之詰問權，則
張嘉恩於警詢時本於被告身分所為之陳述，既無顯不可信之情況
，自有證據能力云云。然所稱甲○○及其選任辯護人是否聲請傳
喚證人到庭詰問與其警詢時之陳述有無信用性無關。原判決並未
就張嘉恩警詢陳述當時之原因、過程等外在環境因素，就該審判
外陳述如何具有可信之特別情形，而足以擔保其信用性無虞，加
以論斷說明，且對於張嘉恩該審判外陳述如何係證明甲○○本件
犯罪事實存否所必要之要件，亦未置一詞，加以簡要論敘，乃遽
以上情認該審判外陳述應具證據能力，而執為甲○○共同製造甲
基安非他命論據之一，非但理由不備，且與證據法則相違背。甲
○○上訴意旨執以指摘原判決不當，即非全無理由，應認原判決
關於甲○○部分有發回更審之原因。
二、駁回（即乙○○）部分：
按刑事訴訟法第三百七十七條規定，上訴於第三審法院，非以判
決違背法令為理由，不得為之。是提起第三審上訴，應以原判決
違背法令為理由，係屬法定要件，如果上訴理由書狀未依據卷內
訴訟資料，具體指摘原判決不適用何種法則或如何適用不當，或
所指摘原判決違法情事，顯與法律規定得為第三審上訴理由之違
法情形，不相適合時，均應認其上訴為違背法律上之程式，予以
駁回。本件原審經審理結果，認為上訴人乙○○共同製造第二級
毒品之犯行明確，因而維持第一審關於乙○○部分所為論處其共
同製造第二級毒品罪刑（處有期徒刑八年）之判決，駁回其在第
二審之上訴，已詳敘調查、取捨證據之結果及憑以認定犯罪事實
之心證理由。乙○○上訴意旨略以：(一)、原判決認定乙○○為能
償還積欠張嘉恩之債務，在張嘉恩提議下，經由甲○○首肯後，
與甲○○、張嘉恩及林金富共同基於犯意聯絡而製造第二級毒品
等情，然甲○○堅詞否認有參與製造毒品之犯行，甲○○不可能
首肯，故原判決認定事實有誤，顯有判決不載理由之違誤。乙○
○並不認識鐘緒年，亦不清楚製造毒品之過程，乙○○之行為至
多僅係幫助製造毒品之犯行，原判決論以共同正犯，實有適用法
則不當之違失。(二)、乙○○參與之犯罪情節輕微，原判決就乙○
○部分未適用刑法第五十九條之規定酌減其刑，實有裁量權違法
之疏誤云云。惟查：(一)、證據之取捨及事實之認定，係屬事實審
法院自由判斷之職權，此項職權之行使，倘不違背客觀存在之經
驗法則或論理法則，即無違法可言。又第三審為法律審，應依第
二審判決所確認之事實為基礎，據以判斷第二審判決是否違背法
令，此觀刑事訴訟法第三百九十四條第一項前段之規定自明。本
件原審綜合乙○○於警詢時之自白、偵查中之陳述及證人林金富
於第一審之證述，認定乙○○明知林金富、甲○○及張嘉恩非法
製造甲基安非他命，竟為抵償積欠張嘉恩之債務，而加入林金富
等人製造甲基安非他命之列，共同基於犯意之聯絡，並負責搬運
原料、清洗用具等製造甲基安非他命之行為，並論述乙○○與甲
○○、林金富及張嘉恩等人顯有犯意聯絡及行為分擔，均為共同
正犯之理由。則原判決既已確認乙○○以自己共同犯罪之意思，
雖僅參與構成要件以外之行為，自仍屬共同正犯。所為論斷，核
無違背客觀存在之經驗法則或論理法則，自不容乙○○任意指為
違法。(二)、刑法第五十九條之酌量減輕其刑，必須犯罪另有其特
殊之原因與環境等，在客觀上足以引起一般同情，認為即予宣告
法定最低刑期，猶嫌過重者，始有其適用。至被告參與犯罪情節
之輕重，則屬同法第五十七條所規定，法院得為審酌量刑之事項
，要與第五十九條酌量減輕其刑之情形有別。原審就乙○○雖為
償還債務而參與製造甲基安非他命之犯行，但僅為圖得自身利益
，即與甲○○等人共同為危害社會重大之製造毒品犯行，客觀上
顯無可憫恕，乃未依該條規定酌減其刑，要不能指有判決不適用
法則之違法。是乙○○上訴意旨執以指摘原判決未適用刑法第五
十九條酌減其刑為違背法令，核與法律規定得為第三審上訴理由
之違法情形，不相適合。而乙○○其餘上訴意旨，則係就屬原審
採證認事職權之適法行使及原判決已說明事項，徒憑己見，任意
指摘為違法，且仍為單純事實之爭執，亦難謂為適法之第三審上
訴理由。依上揭說明，其上訴違背法律上之程式，應予駁回。
據上論結，應依刑事訴訟法第三百九十七條、第四百零一條、第
三百九十五條前段，判決如主文。
中    華    民    國  九十七  年    十    月    二    日
                      最高法院刑事第四庭
                          審判長法官  張  淳  淙
                                法官  劉  介  民
                                法官  張  春  福
                                法官  林  俊  益
                                法官  陳  世  雄
      本件正本證明與原本無異
                                      書  記  官
中    華    民    國  九十七  年    十    月    六    日
                                                      v


司法院資訊處製作；財團法人民間司法改革基金會備份。
